【裁判字號】    97,易,3052
【裁判日期】    971211
【裁判案由】    妨害名譽
【裁判全文】
臺灣板橋地方法院刑事判決              97年度易字第3052號
公  訴  人  臺灣板橋地方法院檢察署檢察官
被      告  丙○○
選任辯護人  宋國城律師
上列被告因妨害名譽案件，經檢察官提起公訴（97年度偵字第22
824 號），本院判決如下：
    主  文
丙○○無罪。
    理  由
一、公訴意旨略以：被告丙○○於民國96年間擔任位在臺北縣蘆
    洲市○○路263 巷之「森活大市」社區管理委員會之主任委
    員，丁○○係上開社區Ｇ棟10樓住戶。丙○○於96年12月17
    日以郵件收受真實姓名年籍不詳署名「氣憤又害怕的住戶」
    所寄送，載有「據了解此違建戶多次出言恐嚇（如殺死你…
    等語）出面制止住戶管委會及管理人員，並將屋頂防火門閉
    鎖，導致住戶及管理人員產生恐懼」等不實內容之違建申訴
    函（下稱申訴函），竟意圖散布於眾，於96年12月20日在上
    開社區公布欄、電梯、警衛室等地點，張貼上開申訴函，以
    散布文字方式傳述足以毀損丁○○名譽之事，致生損害於丁○○之名譽，因認被告涉犯刑法第310 條第2 項之加重誹謗
    罪嫌等語。
二、按犯罪事實應依證據認定之，無證據不得認定其犯罪事實；
    又不能證明被告犯罪者，應諭知無罪之判決，刑事訴訟法第
    154 條第2 項、第301 條第1 項分別定有明文。次按刑法第
    310 條第2 項之加重誹謗罪，係以行為人(一)須意圖散布於眾
    ，(二)須散布文字或圖畫，(三)須指摘或傳述足以毀損他人名譽
    之事，(四)須所指摘或傳述之事實非真實且不涉及與公益無關
    之私德者，為其成立要件。惟因自衛、自辯或保護合法之利
    益，而以善意發表言論者，不罰，刑法第311 條第1 款定有
    明文，此乃兼顧個人名譽及言論自由之免責規定。所謂以善
    意發表言論，係指其言論非出於故意詆毀他人名譽之惡念而
    言。
三、本件公訴人認被告涉犯刑法第310 條第2 項之加重誹謗罪嫌
    ，係以被告之供述、告訴人丁○○之指訴、證人陳耑禛、陳
    春發於偵查中之證述及卷附之違建申訴函1 紙為其主要論據
    。
四、訊據被告堅決否認有何加重誹謗之犯行，辯稱：伊有經其他
    管理委員之同意後，始以主任委員之身分指示總幹事甲○○
    張貼該封匿名郵寄之違建申訴函，且伊同時有張貼1 紙管理
    委員會之聲明函，伊並無誹謗告訴人之犯意等語。辯護人辯
    護意旨略以：本件匿名郵寄之違建申訴函之內容並未特別指
    出告訴人「丁○○」之具體姓名，且所稱之Ｇ棟10樓住戶，
    亦不足以特定個別人士，自不構成加重誹謗罪構成要件「他
    人」之定義。再該違建申訴函係陳述「一件某住戶之違建事
    實」及責難「管理委員會及社區安全維護公司群安公司無立
    即制止」等事務，乃係申訴者基於公益「善意發表言論，而
    保護合法利益」之行為，並無實質惡意。又被告係96年度森
    活大市公寓大廈管理委員會所推選之主任委員，基於職責將
    該「氣憤又害怕的住戶」所郵寄之陳情函，經總幹事甲○○
    提示全體管理委員過目簽名而同意公布，被告自係有相當理
    由確信「社區自88年9 月起，該Ｇ棟10樓住戶於其頂樓興建
    鐵皮外」之事實（此亦為社區住戶眾所週知之事實），況該
    Ｇ棟10樓有3 戶住戶，被告當時實不知該違建所指之住戶為
    何人。另該違建申訴函分別郵寄予臺北縣政府縣長室、政風
    處、工務局、違章建築拆除大隊、警察局、蘆洲市公所、該
    違建戶、森活大市社區住戶等單位，足見意圖散布於眾者，
    乃該申訴者本人，被告並無誹謗之主觀故意，亦無具體指摘
    或陳述有關告訴人「丁○○」之所作所為情事，客觀上亦無
    誹謗他人之事實等語。惟查：
  (一)證據能力：
    本案公訴人所引用之卷證資料（包含人證與文書證據），並
    無證據證明係公務員違背法定程序所取得，又被告以外之人
    於審判外之陳述，經核並無非出於自由意願而為陳述或遭違
    法取證及顯有不可信之情況，再卷內之文書證據，亦無刑事
    訴訟法第159 條之4 之顯有不可信之情況與不得作為證據之
    情形，且被告及其辯護人迄本院言詞辯論終結前均未聲明異
    議，依刑事訴訟法第159 條至159 條之5 之規定，均有證據
    能力，合先敘明。
  (二)被告係位於臺北縣蘆洲市○○路之「森活大市」公寓大廈第
    96年度之社區管理委員會之主任委員，而告訴人則居住於臺
    北縣蘆洲市○○路237 巷79號10樓，位於該社區之Ｇ棟10樓
    ，且告訴人於96年12月間，於其頂樓興建一鐵皮屋之違章建
    築；又該社區管理委員會於96年12月17日收受1 封署名「氣
    憤又害怕的住戶」以掛號郵寄之違建申訴函，被告嗣於同年
    月20日指示社區總幹事甲○○將上開違建申訴函影印後，張
    貼於社區管理室前哨、後哨之公布欄及社區7 個電梯內，而
    甲○○於張貼之當日下午，即接獲告訴人之配偶表示該違建
    申訴函不實在，甲○○經請示被告，經被告同意後，隨即將
    所張貼公告之違建申訴函予以取下等事實，業據被告於偵查
    中供明在卷，核與告訴人丁○○於檢察事務官詢問時指訴之
    情節相符，並經證人即該社區總幹事甲○○於本院審理時證
    述明確，且有前開違建申訴函及其郵寄信封各1 紙附卷可稽
    ，此部分事實，應堪認定。
  (三)觀諸前開違建申訴函所郵寄送達之受文者乃係「森活大市公
    廈大廈管理委員會」，而非被告個人名義之情，有該違建申
    訴函2 紙及其掛號郵寄信封1 紙存卷可按（見他字卷第9 、
    10、22頁），足見該違建申訴函所郵寄收受之對象乃係該社
    區管理委員會，而非被告個人甚明，是被告辯稱係以社區管
    理委員會主任委員之身分，處理該封違建申訴函之語，自堪
    採信。再參以證人甲○○於本院審理時具結證稱：申訴函是
    寄來管理委員會，是管理員收到信之後，是由我簽收，我再
    報告當時的主任委員丙○○，並且把這封信轉交給丙○○。
    ……丙○○是以管委會的名義請我去張貼上開2 張文件的。
    ……（問：你為何會知道有其他管委會的管理委員看到這張
    違建申訴函？）因為是我拿給管委會的管委看得，並且簽名
    ，是丙○○請我拿違建申訴函給其他管理委員（筆錄誤繕為
    管理委員會）簽名的等語（見本院97年11月24日審判筆錄第
    4 、6 頁）、證人即該社區96年度管理委員乙○○於本院審
    理時結證稱：我回家後接到丙○○主委的電話，他要我再下
    樓仔細看已經公告的違建申訴函，而且要我在進出大門旁的
    警衛室內請我簽名。……違建是事實，而且是管委會要處理
    違建的事情，這是管理委員會的義務，我只知道違建申訴函
    是針對違建，所以我就同意公告等語（同上審判筆錄第8 、
    10頁）、證人即該社區96年度管理委員戊○○於本院審理時
    亦具結證稱：我第一次看到這張違建申訴函，地點是在我家
    裡，因為那天有開管理委員會議，可是我沒有去，是我母親
    去的，我母親把開會的文件拿回來，裡面就有這張違建申訴
    函。（問：這張違建申訴函的內容你是否有仔細看過？）我
    只是大約看一下，裡面大概是講社區Ｇ棟10樓的住戶有興建
    頂樓違建鐵皮屋，而且有言語恐嚇的問題。（問：你有在違
    建申訴函上簽名？）有。（問：所以你同意公告上開違建申
    訴函？）是的。（問：也就是說你們之前所謂的違建申訴函
    出現之前，你們管理委員會有開會討論違建的問題嗎？）有
    ，而且多次討論過這個問題。……（問：決議的內容是否要
    報請主管機關拆除違建？）是的等詞（同上審判筆錄第16、
    17頁），又證人即同係該社區96年度管理委員陳耑禎於偵查
    中亦結證稱：（問〈提示原證一受文者森活大市社區管理委
    員會違建申訴函〉有看過此內容之申訴函？）有。是鍾小姐
    （即被告）有把這份拿給我看，我是上一屆的委員，任期是
    96年1 月到96年12月底，詳細日期我忘了，但我那時還沒卸
    任，因為我是上屆委員，所以會拿給我們這屆委員看，鍾小
    姐跟我敘述違建的事情，有人寫那一份申訴函出來，說有人
    檢舉違建這樣等語（見97年偵字第22824 號偵查卷第11頁）
    ，且有記載「森活大市管委會於96年12月18日接獲『違建申
    訴函』後，確實有由社區管理主任甲○○拿給各委員過目後
    公佈之」之文件1 紙在卷可考（見他字卷第23頁），足徵上
    開違建申訴函係寄予社區之管理委員會，而由社區總幹事甲○○代為簽收後，交予當時擔任管理委員會主任委員之被告
    ，被告即以社區管理委員會主任委員之身分處理該封指訴社
    區違建等事項之違建申訴函，並將該違建申訴函交予社區當
    時之管理委員過目，再以主任委員之身分，指示總幹事甲○○將該紙違建申訴函張貼於社區內以公告，是以被告上開指
    示社區總幹事張貼公告之行為即係有所本，而非憑空張貼公
    告信函攻擊告訴人，且被告亦係將所收受之違建申訴函原文
    張貼，並未於其上增添個人之意見，益徵被告上開指示社區
    總幹事張貼公告違建申訴函之行為，並未逾越管理委員會主
    任委員職責之範圍，而係基於社區管理委員會應處理社區違
    建之職責，以保護社區內合法建築之利益，而善意張貼前開
    違建申訴函之言論無疑。況被告既係基於社區管理委員會主
    任委員之身分，處理寄予管理委員會之信函，自係依社區規
    約所賦予之主任委員之職責而行使職務，主觀上亦難認被告
    有何加重誹謗之犯意可言。至該違建申訴函所載該社區Ｇ棟
    10 樓 住戶有興建鐵皮屋及言語恐嚇，並將屋頂防火門閉鎖
    ，建議將該違建戶提報流氓，且社區如有人遭受不明原因之
    身體及財產傷害，請警察機關將該違建戶列為第一涉嫌人優
    先調查等之內容是否正確無誤，則非所問，而與所張貼公告
    而發表之言論是否適當無關。
五、綜上所述，被告所辯應堪採信，其指示社區總幹事甲○○張
    貼公布上開違建申訴函，係基於社區管理委員主任之職責，
    為保護社區合法建築之利益而善意發表言論，依刑法第311
    條第1 款規定，其行為不罰。揆諸首開說明，自應諭知被告
    無罪之判決。
據上論斷，應依刑事訴訟法第301 條第1 項，判決如主文。
本案經檢察官郭季青到庭執行職務。
中    華    民    國    97    年    12    月    11    日
                  刑事第十七庭  法  官  鄧雅心
上列正本證明與原本無異。
如不服本判決，應於判決送達後10日內敘明上訴理由，向本院提
出上訴狀 (應附繕本) ，上訴於臺灣高等法院。其未敘述上訴理
由者，應於上訴期間屆滿後20日內向本院補提理由書「切勿逕送
上級法院」。
                                書記官  王小芬
中    華    民    國    97    年    12    月    11    日


司法院資訊處製作；財團法人民間司法改革基金會備份。
